【裁判字號】    89,上訴,2825
【裁判日期】    890704
【裁判案由】    偽造文書
【裁判全文】
臺灣高等法院刑事判決                          八十九年度上訴字第二八二五號
    上  訴  人  台灣台北地方法院檢察署檢察官
    被      告  丙○○
右上訴人因被告偽造文書案件，不服臺灣臺北地方法院八十九年度訴字第六二六號，
中華民國八十九年七月四日第一審判決（起訴案號：台灣台北地方法院檢察署八十九
年偵字第二五五一、一六一一號），提起上訴，本院判決如左：
    主  文
原判決撤銷。
丙○○連續行使偽造公文書，足以生損害於公眾及他人，處有期徒刑壹年陸月，緩刑
伍年。如附表所示偽造之署押，均沒收。
    事  實
一、丙○○係台灣台北地方法院（下簡稱台北地院）書記官，為依據法令從事公務之
    人。民國八十六年一月起擔任台北地院非訟事件處理中心（下簡稱非訟中心）書
    記官職務，至八十七年十一、二月間，因每月新收案件約一千二百餘件，為結清
    積案，基於概括犯意，明知：（一）台北地院八十七年度促字第三０七四九號支
    付命令案件，聲請人台灣銀行之代理人丁○○，因聲請之金額有誤而重新遞狀聲
    請，經丙○○於電話中告知程序上應撤回前案，丁○○於電話中口頭表示撤回之
    意思，並未於八十七年十二月一日十時到台北地方法院非訟中心陳述：「本件因
    尚有資料尚待整理，請准予先行撤回」；（二）台北地院八十七年度促字第三二
    七０九號支付命令案件，聲請人台灣中小企業銀行之代理人乙○○，因聲請之金
    額有誤而委由同銀行代理人陳俊榮重新遞狀聲請，並表示撤回之意思，惟因其未
    攜帶銀行印章而無法完成撤回之意思表示，乙○○並未於八十七年十二月一日十
    時六分（起訴書誤載為十時０分）到台北地院非訟中心陳述：「本件因有資料尚
    待整理，請先行准予撤回」；（三）台北地院八十七年度催字第八０七六號公示
    催告程序，聲請人甲○○因已尋獲支票，僅以電話告知丙○○撤回聲請之意思，
    並未於八十七年十二月五日十時到台北地院非訟中心陳述：「本件支票業已尋獲
    、無公示催告之必要，請准予撤回」。竟在台北地院非訟中心辦公室，於法官並
    未開庭訊問當事人之情況下，連續偽造八十七年度促字第三０七四九號八十七年
    十二月一日庭期、八十七年度促字第三二七０九號八十七年十二月一日庭期、八
    十七年度催字第八０七六號八十七年十二月五日庭期之非訟事件筆錄，於各該筆
    錄上偽造丁○○、乙○○、及甲○○之簽名署押各一枚，以示聲請人有於各該期
    日到庭陳述上揭撤回聲請之意思表示。並明知黃雅君法官（起訴書誤載為楊雅君
    法官）並未開庭訊問聲請事件，及另於：（一）八十七年十一月十七日十一時六
    分（起訴書誤載為十一時０分）八十七年度促字第二九一一八號支付命令案件，
    僅有聲請人宏程有限公司代理人楊一貞到場表示撤回聲請而簽名蓋章於筆錄；（
    二）八十八年一月二十八日十時八十七年度促字第一七一０六號支付命令案件，
    僅有聲請人板信商業銀行股份有限公司之代理人施東宏到場表示撤回聲請而簽名
    於筆錄：（三）八十八年一月三十日十時八十七年度促字第三六四二六號支付命
    令案件，僅有聲請人台北縣林口鄉農會之代理人吳崇德到場表示撤回聲請而簽名
    於筆錄，黃雅君法官並未開庭訊問，丙○○連續於各該筆錄末行偽造法官黃雅君
    之簽名署押，並於筆錄上記載黃雅君法官諭知准予撤回之不實事項，完成偽造各
    該公、私文書後，持不實之公、私文書筆錄共六份，向台北地院統計室予以報結
    案件，使台北地院統計室承辦之公務員將案件撤回聲請之不實事項登載於職務上
    所制作之台北地院非訟中心八十七年十一、十二月工作報告，足以生損害於前開
    各案件之聲請人、代理人、黃雅君法官及台北地院對於案件之進行及管考。嗣丙○○於八十九年一月五日，於犯罪未發覺前，向臺灣臺北地方法院檢察署自首並
    接受裁判。
二、案經臺灣臺北地方法院檢察署檢察官偵查起訴。
    理  由
一、右揭犯罪事實，迭經被告丙○○在偵查、審理中坦承不諱。核與證人丁○○、乙○○及甲○○證述其等未曾於八十七年度促字第三０七四九號、八十七年度促字
    第三二七０九號、八十七年度催字第八０七六號筆錄上簽名之情節相符。而前揭
    聲請人或其代理人均曾以口頭向被告表示欲撤回聲請之意，亦據證人丁○○、乙○○、陳俊榮、甲○○證明屬實。如事實欄所載六件聲請案件非訟事件筆錄黃雅
    君法官之簽名署押，經內政部警政署刑事警察局鑑定結果：「筆錄尾法官『黃雅
    君』字跡，與卷宗內被告所製作筆錄書寫之黃雅君字跡相同」，有內政部警政署
    刑事警察局八十八年十二月二日刑鑑字第一二六五三二號鑑驗通知書在卷可稽，
    足證黃雅君法官之簽名，為被告偽造。本件並有台北地院八十七年度促字第三０
    七四九號、八十七年度促字第三二七０九號、八十七年度催字第八０七六號、八
    十七年度促字第二九一一八號、八十七年度促字第一七一０六號、八十七年度促
    字第三六四二六號案卷宗及筆錄在卷足憑。被告持前揭偽造之文書行使，使台北
    地院統計室於台北地院非訟中心八十七年十一、十二月工作報告為不實登載之事
    實，亦有台北地院非訟中心工作報告在卷可證，足證被告自白與事實相符，其罪
    證明確，犯行洵堪認定。
二、附表編號一、二、三部分（即當事人未到庭部分），被告所偽造之筆錄內容及簽
    名，為各該當事人表示撤回民事案件之意思表示，並有法官諭示准予撤回之意思
    表示，自屬偽造公文書及私文書。附表編號四、五、六部分（即當事人到庭部分
    ），被告所偽造筆錄內容及簽名，有法官諭示准予撤回之意思表示，為偽造公文
    書。核被告丙○○所為，係犯刑法第二百十六條、第二百十一條、第二百十條之
    行使偽造之公文書及私文書罪。其使公務員登載不實部分，係犯同法第二百十四
    條之使公務員登載不實罪。被告偽造署押，為偽造私文書、公文書之階段行為，
    偽造後持以行使，其偽造之低度行為，為高度之行使行為所吸收，僅論以行使罪
    。被告同時以一行為偽造私文書及公文書（附表編號一、二、三部分所示），觸
    犯數罪名，為想像競合犯，應從一重論以偽造公文書罪。被告多次偽造公、私文
    書，持以行使使公務員登載不實犯行，均時間緊接，方法相同，觸犯構成要件相
    同之罪名，顯係基於概括犯意反覆為之，應論以連續犯，並加重其刑。又被告行
    使偽造公文書，使公務員登載不實之犯行，其所犯二罪間，有方法結果之牽連關
    係，依刑法第五十五條之規定，應從較重之行使偽造公文書罪處斷。被告在犯罪
    未發覺前，向台灣台北地方法院檢察署自首而接受裁判，有刑事自首狀附卷可證
    ，應依自首規定減輕其刑，並依法先加後減之。被告使公務員登載不實之犯行，
    公訴人雖漏引所犯法條，但起訴事實已有記載，且與其餘起訴部分，有方法與結
    果之牽連關係，為起訴效力所及，本院自得一併審判。
三、原審為被告有罪科刑之判決，固非無見，惟查，法院書記官須於訊問期日，法官
    訊問當事人時，始有依法官訊問及當事人回答內容，據實制作訊問筆錄之權限，
    茍書記官於此情形明知為不實之事項，故意不依訊問及回答內容據實登載，固與
    刑法第二百十三條構成要件相當；惟若法官及當事人均未出席開庭之情況下，法
    院書記官既無制作筆錄之權限，竟擅自制作虛偽不實之筆錄，自屬偽造文書。本
    案被告係於法官未開庭、當事人未出席之情形下，擅自制作民事案件聲請人為「
    本件因有資料尚待整理，請先行准予撤回」、「本件支票業已尋獲，無公示催告
    之必要，請准予撤銷」及台北地院法官黃雅君為「諭示准予撤回」等記載，並分
    別偽簽當事人、代理人及法官之名，用以表示當事人撤回該聲請案件及法官准予
    撤回之用意，核其行為自屬偽造公文書及私文書，乃原審認被告不構成偽造公、
    私文書罪，認被告所為僅係偽造署押，復變更檢察官起訴法條，論以公務員職務
    上登載不實罪，自有未合。公訴人上訴意旨，指摘原判決法律適用不當，為有理
    由，應由本院將原判決撤銷改判。爰審酌被告犯罪動機非圖個人之利益，因積案
    過多一時失慮，以偽造文書方式而求結案，其犯罪後自首坦承犯行態度良好等一
    切情狀，量處與原審相同如主文第二項所示之刑，以示懲儆。又被告前無不良素
    行，未曾受有期徒刑以上刑之宣告，有台灣高等法院檢察署刑案紀錄簡覆表在卷
    可按，其為求儘速結案，圖一時之便，短於思慮，觸犯本案犯行，犯後深知悔悟
    自首接受裁判，各該被害人丁○○、乙○○、甲○○等均於本院到庭明確表示原
    諒被告，請給予緩刑自新機會（見本院八十九年九年四月訊問筆錄），另台北地
    方法院院長亦表示「被告一再表示知錯，並承諾在服務崗位上努力奉獻，以補前
    過，黃法官雅君亦願予諒宥，請予陳書記官自新機會」，有黃院長文於被告刑
    事自首書狀之批示可按（見偵查卷第七頁）。被告經此教訓，當知警惕，而無再
    犯之虞，本院認對其所宣告之刑以暫不執行為適當，併予宣告緩刑五年，以啟自
    新。至公訴人上訴意旨，認原審未訊問各被害人之意思，遽予緩刑宣告不當，經
    本院訊問調查後，已補正該事項，此部分檢察官上訴理由，已不存在，併此說明
    。附表所示被告偽造之署押，均應依刑法第二百十九條宣告沒收。
四、據上論斷，應依刑事訴訟法第三百六十九條第一項前段、第三百六十四條、第二
    百九十九條第一項前段，刑法五十六條、第二百十六條、第二百十一條、第二百
    十四條、第五十五條、第二百十九條、第七十四條第一款，判決如主文。
本案經檢察官柯麗鈴到庭執行職務。
中    華    民    國    八十九    年       九       月      二十六    日
                          臺灣高等法院刑事第五庭
                              審判長法  官  曾  德  水
                                    法  官  楊  貴  雄
                                    法  官  趙  功  恒
右正本證明與原本無異。
如不服本判決應於收受送達後十日內向本院提出上訴書狀，其未敘述上訴之理由者並
得於提起上訴後十日內向本院補提理由書（均須按他造當事人之人數附繕本）。
                                    書記官  孫  佩  琳
中    華    民    國    八十九    年       九       月      二十七      日
附表
┌───┬──────────────────────────┐
│編  號│沒    收     署     押                              │
├───┼──────────────────────────┤
│  一  │八十七年度促字第三０七四九號八十七年十二月一日非訟筆│
│      │錄上偽造黃雅君署押一枚、丁○○署押一枚              │
├───┼──────────────────────────┤
│  二  │八十七年度促字第三二七０九號八十七年十二月一日非訟筆│
│      │錄上偽造黃雅君署押一枚、乙○○署押一枚              │
├───┼──────────────────────────┤
│  三  │八十七年度催字第八０七六號八十七年十二月五日非訟筆錄│
│      │上偽造黃雅君署押一枚、甲○○署押一枚                │
├───┼──────────────────────────┤
│  四  │八十七年度促字第二九一一八號八十七年十一月十七日非訟│
│      │筆錄上偽造黃雅君署押一枚                            │
├───┼──────────────────────────┤
│  五  │八十七年度促字第一七一０六號八十八年一月二十八日非訟│
│      │筆錄上偽造黃雅君署押一枚                            │
├───┼──────────────────────────┤
│  六  │八十七年度促字第三六四二六號八十八年一月三十日非訟筆│
│      │錄上偽造黃雅君署押一枚                              │
└───┴──────────────────────────┘
附錄本案論罪科刑法條全文：
刑法第二百十一條
偽造、變造公文書，足以生損害於公眾或他人者，處一年以上、七年以下有期徒刑。
刑法第二百十六條
行使第二百十條至第二百十五條之文書者，依偽造、變造文書或登載不實事項或使登
載不實事項之規定處斷。
刑法第二百十四條
明知為不實之事項，而使公務員登載於職務上所掌之公文書，足以生損害於公眾或他
人者，處三年以下有期徒刑、拘役或五百元以下罰金。


司法院資訊處製作；財團法人民間司法改革基金會備份。
